ACORDAO-COMPLETO-2485162

ACÓRDÃO 1431/2021 ATA 21/2021 - PLENÁRIO

VISTO, relatado e discutido este relatório de auditoria realizada, em cumprimento à determinação da Ministra Ana Arraes, na Polícia Federal e na Comissão Nacional de Segurança Pública nos Portos, Terminais e Vias Navegáveis (Conportos) , no período compreendido entre 23/11/2020 e 05/03/2021, tendo por objeto as ações adotadas para prevenir e reprimir ilícitos praticados em portos, terminais e vias navegáveis.
ACORDAM os Ministros do Tribunal de Contas da União, reunidos em sessão do Plenário, diante das razões expostas pelo Relator e com fundamento no art. 250, incisos II e III, do Regimento Interno, em
9.1. determinar:
9.1.1. à Polícia Federal que, no prazo de 180 dias, elabore plano de ação que deve conter, no mínimo, ações a serem adotadas, responsáveis pelas ações e prazos para sua implementação, com a finalidade de reestruturar os Nepoms, definindo, entre outros, efetivo, embarcações e atividades de polícia marítima e buscando, em conjunto com a Conportos e demais órgãos da segurança pública portuária, soluções para eventuais lacunas de atuação na fiscalização de contêineres, consoante o disposto no art. 144, § 1º, incisos II e III, da Constituição Federal de 1988 e os arts. 7º, 9º e 51 da Instrução Normativa - Polícia Federal 2/1999;
9.1.2. à Conportos que, no prazo de 180 dias:
9.1.2.1. estabeleça cronograma para que todos os portos e terminais do País cumpram as exigências de segurança previstas na Resolução-Conportos 53/2020 e para que as Cesportos verifiquem o atendimento aos termos estabelecidos, consoante o disposto no art. 3º, inc. II, do Decreto 9.861/2019;
9.1.2.2. adote as medidas necessárias com o objetivo de aumentar a efetividade no cumprimento da Resolução-Conportos 53/2020, no que tange à segurança das instalações portuárias, consoante disposto nos arts. 3º, inc. II, e 8º do Decreto 9.861/2019;
9.1.2.3. atualize os registros de supervisores de segurança portuária e planos de segurança portuária de todos os portos e terminais do País no Sistema Integrado Global de Informações de Transportes Marítimo, mantido pela Organização Marítima Internacional, consoante o disposto no art. 3º, inc. II, do Decreto 9.861/2019 e nos arts. 15 e 73, § 2º, da Resolução - Conportos 53/2020;
9.2. Recomendar à Conportos que:
9.2.1. elabore plano de ação para a segurança pública portuária que deve conter, no mínimo, ações a serem adotadas, responsáveis pelas ações, prazos para sua implementação, metas e indicadores para avaliação;
9.2.2. oriente as Cesportos que enviem os Registros de Ocorrência de Incidente (Roips) às autoridades policiais competentes;
9.2.3. fomente a implementação de soluções tecnológicas para auxílio eletrônico e monitoramento ativo do tráfego aquaviário, tais como, Vessel Traffic Management Information System (VTMIS) , Vessel Trafic System (VTS) e Local Port System (LPS) , com a finalidade de apoiar as atividades de polícia marítima, ampliar a segurança da vida humana no mar e da navegação e proteger o meio ambiente;
9.3. dar ciência à Conportos que não requerer que a Cesportos/ES encaminhe os relatórios de avaliação anual da segurança pública nos portos, terminais e vias navegáveis infringe o art. 3º, inciso II, do Decreto 9.861/2019.

Relatório de auditoria que teve por objeto as ações adotadas para prevenir e reprimir ilícitos praticados em portos, terminais e vias navegáveis.

Departamento de Polícia Federal (PF)

3. Interessado: Tribunal de Contas da União

13.1. Ministros presentes: Ana Arraes (Presidente), Walton Alencar Rodrigues, Benjamin Zymler, Aroldo Cedraz, Raimundo Carreiro, Bruno Dantas e Jorge Oliveira (Relator).
13.2. Ministro-Substituto convocado: Augusto Sherman Cavalcanti.
13.3. Ministro-Substituto presente: Marcos Bemquerer Costa.

JORGE OLIVEIRA

Trata o processo de auditoria de conformidade, integrada com aspectos operacionais, para fiscalizar as providências ou medidas implementadas para prevenir e reprimir ilícitos de competência da Polícia Federal praticados em portos, terminais e vias navegáveis.
2.	Esta fiscalização avaliou a organização e o funcionamento das atividades de polícia marítima exercidas pelos Núcleos Especiais de Polícia Marítima (Nepoms) da Polícia Federal e do sistema de prevenção e repressão a atos ilícitos nos portos, terminais e vias navegáveis mantido pela Comissão Nacional de Segurança Pública nos Portos, Terminais e Vias Navegáveis (Conportos) .
3.	Transcrevo, a seguir, trechos do trabalho realizado pelos Auditores Nelson Anderson Costa Ribeiro e Reinaldo Moreira de Melo Filho da Secretaria de Controle Externo da Defesa Nacional e da Segurança Pública (SecexDefesa) .
" (...) Visão geral do objeto 
Os objetos da auditoria são a atuação da PF e da Conportos na segurança pública nos portos, terminais e vias navegáveis. Nesse contexto, foram avaliadas ações dos Núcleos Especiais de Polícia Marítima (Nepoms) da PF, da Conportos e das Comissões estaduais de segurança pública nos portos, terminais e vias navegáveis (Cesportos) e as condições de segurança das instalações portuárias (IPs) fiscalizadas pelas Cesportos.
A PF exerce a função de polícia marítima prevista no art. 144, § 1º, inciso III, da Constituição Federal de 1988 (CF/88) . Na Instrução Normativa (IN) 2/1999, definiu, no art. 1º, quais são as atividades de polícia marítima e, no art. 4º, atribuiu tais competências aos Nepoms:
'Art. 1o. Considera-se Polícia Marítima a atividade de competência privativa do Departamento de Polícia Federal, exercida por seus servidores policiais, em âmbito nacional, pelo SERVIÇO de POLÍCIA MARÍTIMA, AEROPORTUÁRIA e de FRONTEIRAS da DPMAF e, regionalmente, por intermédio de suas Unidades de Polícia Marítima, com atuação nos portos e mar territorial brasileiro, objetivando principalmente a prevenção e a repressão aos ilícitos praticados a bordo, contra ou em relação a embarcações na costa brasileira e, a fiscalização do fluxo migratório no Brasil (entrada e saída de pessoas) , sem prejuízo da prevenção e repressão aos demais ilícitos de competência do DPF, inclusive estendendo-se além do limite territorial, quando se fizer necessário e observadas as normas específicas da Marinha do Brasil.
Parágrafo único. Além do disposto no caput deste artigo, compreendem atividades de Polícia Marítima as providências ou medidas que devam ser implementadas nos portos, terminais e vias navegáveis, objetivando manter a segurança, quando não constituam atribuições específicas das Polícias Civil, Militar ou Forças Armadas.
 (...) 
Art. 4º Compete ao NEPOM a execução direta das atividades de Polícia Marítima na área da circunscrição de sua Unidade e, excepcionalmente, em área de outras Unidades, neste caso, mediante permissão da Autoridade à qual está subordinada e comunicação ao SPMAF/DPMAF/CCP.' (negrito acrescido) 
O Decreto 9.861/2019 dispôs especialmente sobre a composição e a competência da Conportos e das Cesportos. No art. 2º, definiu que a finalidade da Conportos é manter sistema de prevenção e repressão a atos ilícitos nos portos, terminais e vias navegáveis e, no art. 11, inciso I, estabeleceu que compete às Cesportos implantar o sistema.
'Art. 2° A Conportos é um órgão colegiado deliberativo, de caráter permanente, vinculado ao Ministro de Estado da Justiça e Segurança Pública, que tem por finalidade manter sistema de prevenção e repressão a atos ilícitos nos portos, terminais e vias navegáveis.
 (...) 
Art. 11. Compete às Cesportos:
I - implantar sistema de prevenção e repressão a atos ilícitos nos portos, terminais e vias navegáveis mantido pela Conportos;'
O art. 3º do mesmo decreto define que compete à Conportos estabelecer e avaliar periodicamente os procedimentos de segurança pública que devem ser executados pelas IPs.
'Art. 3° Compete à Conportos:
I - dispor, em âmbito nacional, sobre procedimentos de segurança pública nos portos, terminais e vias navegáveis;
 (...) 
II - avaliar periodicamente a segurança pública nos portos, terminais e vias navegáveis e encaminhar aos órgãos competentes eventuais necessidades identificadas;' (negrito acrescido) 
 A Resolução 53/2020, da Conportos, consolidou e atualizou os procedimentos de segurança que devem ser executados pelas IPs e estabeleceu parâmetros para as fiscalizações realizadas pelas Cesportos.
I.1. Objetivo e questões de auditoria 
A presente auditoria teve por objetivo fiscalizar as providências ou medidas implementadas objetivando prevenir e reprimir ilícitos de competência da PF praticados em portos, terminais e vias navegáveis.
A partir do objetivo do trabalho e a fim de avaliar em que medida os recursos estão sendo aplicados de acordo com a legislação pertinente, formularam-se as questões adiante indicadas:
Questão 1: Considerando o art. 144, § 1º, inciso III, da CF/88, a função de polícia marítima exercida pela PF está regulamentada e o regulamento, se existir, está atualizado?
Questão 2: Considerando a IN-PF 2/1999, os Nepoms estão organizados e funcionam em conformidade com as regras vigentes nos portos auditados?
Questão 3: Considerando a Resolução 53/2020, da Conportos, as IPs dos portos auditados atendem às exigências de segurança previstas na referida norma?
Questão 4: As atividades de polícia marítima executadas pelos Nepoms e o sistema de segurança mantido pela Conportos são efetivos e eficazes na prevenção e repressão a atos ilícitos de competência da PF nos portos, terminais e vias navegáveis?
I.2. Metodologia utilizada 
Os trabalhos foram realizados em conformidade com as Normas de Auditoria do Tribunal de Contas da União (Portaria-TCU 280/2010, alterada pela Portaria-TCU 168/2011 e com observância aos Padrões de Auditoria de Conformidade estabelecidos pelo TCU (Portaria-Segecex 26/2009) .
Na fase de planejamento, a equipe de auditoria identificou forças, fraquezas, oportunidades e ameaças (Matriz SWOT) ; priorizou as ações da fiscalização baseado em critérios de gravidade, urgência e tendência (Matriz GUT) ; definiu abordagem, escopo, objetivos, questões, critérios e estratégia global de auditoria; verificou os riscos (DVR) ; e elaborou o plano de auditoria.
Os representantes da PF relataram na reunião de apresentação da equipe de auditoria que o tráfico internacional de cocaína é o principal crime cometido nos portos, terminais e vias navegáveis do Brasil.
O EMCDDA expôs que a utilização de contêineres foi o principal modus operandi dos traficantes que utilizaram portos brasileiros para levar cocaína para o Porto da Antuérpia na Bélgica em 2017. 
Ainda segundo a entidade, o porto belga é o segundo maior do continente e a principal porta de entrada de cocaína.
Figura 4: Cocaína apreendida no Porto da Antuérpia em 2017.

Fonte: https://www.emcdda.europa.eu/system/files/publications/12078/20192630_TD0319332ENN_PDF.pdf
 A equipe de auditoria decidiu por amostra estratificada dos portos públicos com histórico de maior movimentação de contêineres em razão dessas informações. Para definir quais portos e IPs seriam fiscalizados, utilizaram-se as estatísticas sobre movimentação de contêineres disponibilizadas pela Agência Nacional de Transportes Aquaviários (Antaq) no site http://web.antaq.gov.br/Anuario/.
Calculou-se que os Portos de Santos/SP, Paranaguá/PR, Rio Grande/RS, Suape/PE, Rio de Janeiro/RJ, Salvador/BA, Itajaí/SC e Vitória/ES movimentaram 91,52% dos contêineres que embarcaram e desembarcaram em portos públicos do País entre o ano de 2016 e o mês de setembro de 2020.
As atividades desenvolvidas por outros órgãos e entidades que atuam na segurança pública portuária não fazem parte do escopo deste trabalho.
Figura 5: Movimentação de contêineres em portos brasileiros entre o ano de 2016 e o mês de setembro de 2020.

Obs: Quadro elaborado pela equipe de auditoria.
As unidades de contêineres movimentadas pelas principais IPs e a representatividade desse quantitativo em relação ao total transportado nos portos selecionados, entre os meses de janeiro e setembro de 2020, também foram calculados pela equipe de auditoria.
Figura 6: Movimentação de contêineres nas principais instalações portuárias entre o ano de 2016 e o mês de setembro de 2020.

Obs: Quadro elaborado pela equipe de auditoria.
As principais IPs movimentaram 81,73% dos contêineres que embarcaram e desembarcaram nos portos fiscalizados no referido período. Em razão da alta representatividade, a equipe de auditoria decidiu realizar inspeções virtuais (IVs) nessas instalações.
Da mesma forma, decidiu-se efetuar IVs nos Nepoms responsáveis pelo policiamento marítimo dos portos selecionados.
Ainda na fase de planejamento, a equipe de auditoria realizou revisão documental e elaborou planilhas com perguntas atinentes às atividades de polícia marítima executadas pelos Nepoms e aos procedimentos de segurança realizados pelas IPs nos portos fiscalizados.
As planilhas foram encaminhadas por meio dos Ofícios 59 e 60/2020-TCU/SecexDefesa, de 14/12/2020, à PF (evidência 2) e à Conportos (evidência 5) , respectivamente. As unidades jurisdicionadas (UJs) apresentaram documentação com as informações pertinentes (evidência 1) e responderam as questões das planilhas (evidências 2 e 5) tempestivamente.
Na fase de execução, os auditores analisaram as informações encaminhadas pelas UJs, elaboraram roteiro de entrevista (evidência 4, pp. 1-2) para obter informações com os policiais que atuam nos Nepoms e questionário (evidência 6, pp. 1-4) para coleta de dados com os supervisores de segurança portuária (SSPs) . Definiram ainda os pontos de visualização de maior interesse, segundo à Resolução-Conportos 53/2020, no que concerne à segurança das IPs (área alfandegada, armazéns de contêineres e cais) .
O questionário e a entrevista foram aplicados e os pontos de interesse das IPs, observados por meio dos circuitos fechados de televisão (CFTVs) , durante as IVs.
As IVs foram executadas e gravadas, por meio do aplicativo Microsoft Teams¿, conforme o cronograma abaixo.
Figura 7: Cronograma das inspeções virtuais.

Quadro elaborado pela equipe de auditoria.
A equipe de auditoria analisou as informações coletadas nas IVs e confrontou com os dados obtidos nas planilhas respondidas previamente pela PF e Conportos para obter a conclusões apresentadas neste relatório.
Por fim, realizou-se, por meio do aplicativo Microsoft Teams¿, reunião de encerramento da auditoria na qual foram apresentadas situações encontradas, objetos nos quais foram identificados achados e constatações, critérios e propostas preliminares de determinações e recomendações aos representantes da PF e da Conportos, com vistas à construção participativa das deliberações fixada na Resolução 315/2020 e ao atendimento da Portaria-Segecex 12/2020.
As consequências práticas da implementação das medidas aventadas, eventuais alternativas, perspectiva dos dirigentes e ações corretivas que pretendem tomar foram debatidas na referida reunião e registradas em ata que, posteriormente, foi encaminhada aos gestores da PF e da Conportos para conhecimento das propostas de deliberações apresentadas neste relatório.
Registra-se que a ata e a resposta dos gestores foram consignadas no anexo único desta instrução.
I.3. Limitações inerentes à auditoria 
Em virtude do prazo exíguo para realização do trabalho e dos entraves para deslocamento relacionados à pandemia de Covid-19, a equipe de auditoria decidiu inspecionar, e de forma virtual, apenas uma instalação portuária em cada um dos 8 portos fiscalizados.
I.4. Volume de recursos fiscalizados 
O volume de recursos fiscalizados alcançou o montante de R$ 5.315.670.610,00, que corresponde ao orçamento da PF em 2020, dado não ter sido possível individualizar os orçamentos dos Nepoms, da Conportos e da Cesportos. Destaca-se que a PF exerce as Secretarias-Executivas das comissões nacional e estaduais (Decreto 9.861/2019, arts. 6º e 15, respectivamente) e, em regra, os recursos utilizados por estes colegiados são fornecidos pelo órgão policial.
I.5. Benefícios estimados da fiscalização 
Entre os benefícios estimados desta fiscalização menciona-se a correção de irregularidades atinentes à execução das atividades de polícia marítima pela PF e ao cumprimento de normas de segurança pelas IPs e o aperfeiçoamento das atuações das comissões de segurança portuária e do sistema de prevenção e repressão a atos ilícitos de competência da PF nos portos, terminais e vias navegáveis, gerando condições adequadas para as relações de negócio e o crescimento econômico do País.
Achados de auditoria 
I.6. Deficiências dos Nepoms afetam o policiamento marítimo dos portos fiscalizados
Os Nepoms atuam na área da circunscrição dos portos a que estão vinculados, nos termos do art. 4º, e exercem as competências definidas no art. 7º, a seguir resumidas, ambos dispositivos da IN-PF 2/1999:
i) prevenir e reprimir crimes praticados a bordo, em embarcações atracadas no porto ou fundeadas nas adjacências ou que estejam no mar territorial brasileiro;
ii) prevenir e reprimir crimes de competência da PF praticados na área portuária, adjacências e no mar territorial brasileiro, além de outros crimes praticados no âmbito marítimo que tenham repercussão interestadual ou internacional e que exijam repressão uniforme;
iii) executar a fiscalização de migração de passageiros e tripulantes;
iv) expedir passe de entrada e de passe de saída para as embarcações fiscalizada nos portos; e
v) policiar a área portuária, mediante o patrulhamento sistemático marítimo e terrestre.
A equipe de auditoria sintetizou na tabela abaixo as informações sobre as atividades de polícia marítima realizadas pelos Nepoms coletadas nas IVs:
Tabela 1: Atividades realizadas pelos Nepoms.
	Portos
	PatrulhaTerrestre
	Patrulha Marítimano porto
	Patrulha Marítimana área de fundeio
	Patrulha Marítimade alto mar (12 milhas náuticas) 
	ControleMigratório

	Santos/SP
	No máximo 2 vezes por semana
	Sim
	Pouco
	Não
	Sim

	Paranaguá/PR 
	Não
	Sim
	Sim
	Não
	Não

	RioGrande/RS
	Não
	Sob demanda
	Não
	Não
	Não

	Suape/PE
	Sim
	Sim
	Não
	Não
	Não

	Rio de Janeiro/RJ
	Sim
	A atividade está prejudicada
	A atividade está prejudicada
	A atividade está prejudicada
	Não

	Salvador/BA
	Semanalmente
	Semanalmente
	Semanalmente
	Raramente
	Não

	Itajaí/SC
	2 a 3 vezespor semana
	2 a 3 vezespor semana
	2 a 3 vezespor semana
	Não
	Não

	Vitória/ES
	1 vez por semana
	4 vezes por semana
	4 vezes por semana
	4 vezes por semana
	Não

Fonte: evidência 2.
A inexecução ou a execução parcial das atividades de polícia marítima nos portos fiscalizados estão relacionadas aos efetivos insuficientes e às embarcações inadequadas para algumas modalidades de patrulhamento marítimo. Há fortes indícios de que as deficiências relatadas sejam comuns a todos os Nepoms do Brasil.
Além das atividades mencionadas na tabela 1, os Nepoms devem manter uma central de comunicação com rádio, telefone, fax e e-mail operando 24 horas, para receber denúncias da prática de ilícitos de competência da PF nos portos e mar territorial brasileiro.
Entre as atribuições do chefe do Nepom, quando delegado de polícia federal, conforme art. 8º, alínea 'e', da IN-PF 2/1999, encontra-se a apuração de ilícitos por meio da instauração de investigação policial preliminar (IPP) , que é sindicância destinada a verificar a procedência ou não de informações sobre infrações penais que são levadas ao conhecimento da autoridade policial, mas que pela falta ou pouca formação de indícios não justificam a instauração do inquérito policial (IPL) . Este, por sua vez, busca prova da materialidade e indícios de autoria, tendo como destinatário o Ministério Público (MP) , que formará sua opinião sobre a ocorrência ou não de crime.
Dessa forma, embora os Nepoms sejam unidades operacionais voltadas precipuamente para a atividade de polícia administrativa ou preventiva, podem atuar também como polícia judiciária, investigando as circunstâncias de um crime e de sua autoria. 
Caso um Nepom não conte com autoridade policial, os agentes que lá atuem devem comunicar as infrações praticadas em sua circunscrição de atuação à Delegacia Marítima Aérea e Portuária de Fronteiras (Delemaf) ou à chefia da unidade da PF.
III.1.1. Insuficiência de efetivo para executar todas as atividades de polícia marítima
Para o exercício de todas as suas atribuições, a IN-PF 2/1999 prevê que os Nepoms devem contar com quarenta policiais, distribuídos conforme estrutura prevista no art. 9º:
'Art. 9º O Núcleo Especial de Polícia Marítima terá a seguinte composição e estrutura:
I - Chefe do Nepom (DPF ou APF) ;
II - Substituto Eventual (APF) ;
III - Equipe de Plantão (Patrulhamento) (20 Policiais Federais - 24x72) , assim distribuída:
- Equipe A (5 Policiais Federais) ;
- Equipe B (5 Policiais Federais) ;
- Equipe C (5 Policiais Federais) ;
- Equipe D (5 Policiais Federais) .
IV - Equipe de Apoio (6 Policiais Federais) , assim distribuída:
a) supervisor de apoio (1 Policial Federal) ;
b) material (1 Policial Federal) ;
c) organização (1 Policial Federal) ;
d) manutenção (1 Policial Federal) ;
e) análise (1 Policial Federal) ;
f) investigação (1 Policial Federal) ;
g) grupo de mergulho (3 Policiais Federais) , todos membros da equipe de apoio.
V - Equipe de Fiscalização de Migração - Visita a navios (12 Policiais Federais - 24x72) , assim distribuída:
- Equipe A (3 Policiais Federais) ;
- Equipe B (3 Policiais Federais) ;
- Equipe C (3 Policiais Federais) ;
- Equipe D (3 Policiais Federais) .'
A IN-PF 2/1999, no § 4º do art. 29, fixa o número de três policiais como tripulação básica de uma embarcação de patrulhamento. A realidade encontrada pela equipe de auditoria, no entanto, é bastante diversa do estabelecido em norma.
Em resposta a questionamento formulado pelos auditores, o chefe do Sepom, unidade à qual estão subordinados os Nepoms, informou que esses núcleos realizam atividade de polícia administrativa em âmbito portuário, por meio de patrulhas embarcadas e terrestres, não sendo responsáveis por investigações e controle migratório, exceção feita ao Nepom de Santos, que instaura inquéritos policiais de crimes realizados em área portuária, e, além disso, possui plantão para o controle migratório (evidência 1, p. 22) . 
Essa informação, no entanto, não foi confirmada quando da realização da IV em Santos. Na oportunidade, o chefe do Nepom informou que a unidade já não realiza investigações e que, quando o núcleo apurava crimes, o patrulhamento marítimo ficava relegado a segundo plano (evidência 4, p. 19) .
Os efetivos relatados (evidência 2, p. 1) e as informações coletadas nas IVs (evidência 4) apontam a incapacidade dos Nepoms de executar todas as atividades estabelecidas em norma, conforme segue:
Tabela 2: Efetivos dos Nepoms.
	Portos
	Efetivo
	DedicaçãoExclusiva?
	Tem Pessoal Administrativo?
	Atividade Considerada Principal

	Santos/SP
	12
	Sim
	Não
	Patrulhamento marítimo noturno

	Paranaguá/PR
	1
	Sim
	Não
	Patrulha portuária

	Rio Grande/RS
	6
	Não
	Não
	Combate à pesca ilegal

	Suape/PE
	4
	Sim
	Não
	Não há como priorizar

	Rio De Janeiro/RJ
	20
	Sim
	Não
	Patrulhamento marítimo

	Salvador/BA
	4
	Não
	Não
	Patrulhamento portuário e abertura de contêineres

	Itajaí/SC
	5
	Não
	Não
	Segurança portuária e combate ao tráfico de drogas

	Vitória/ES
	5
	Sim
	Não
	Patrulhamento

Fonte: evidência 2.	
Obs: Quadro elaborado pela equipe de auditoria.
Observa-se que o Nepom de Paranaguá sequer tem policiais suficientes para a formação de uma tripulação e que essa dificuldade se apresenta como regra, ante afastamentos que soem ocorrer. 
Ocorre que, mesmo em Santos, informações coletadas na IV apontam para a dificuldade de formação de uma tripulação, visto que o controle migratório requer a dedicação de nove policiais, restando aos demais, três policiais, as atividades de patrulhamento marítimo e demandas internas. Dessa forma, em período noturno só há atuação em casos emergenciais. 
Além disso, Santos contava, no momento da IV, com um policial afastado por problema de saúde. A equipe de auditoria tomou conhecimento de que é comum um ou dois agentes permanecerem em afastamento, em razão de férias ou outros motivos. O quadro apresentado na IV é que, em Santos, não há condições adequadas para a realização do patrulhamento marítimo (evidência 4, p. 19) .
Apesar das dificuldades, foi informado, na IV de Santos, que a prioridade é o patrulhamento marítimo. O patrulhamento terrestre ocorre apenas uma ou duas vezes por semana (evidência 4, p. 20) .
O foco do patrulhamento marítimo em Santos é nas áreas portuária e de fundeio. Não é realizado patrulhamento no mar territorial (12 milhas) e, em relação à área de fundeio, são poucas as operações efetivadas (evidência 4, p. 20) .
O Nepom de Santos realiza também atividades de repressão a crimes ambientais e ao patrimônio histórico, em apoio a outros órgãos como Instituto Chico Mendes de Conservação da Biodiversidade (ICMBio) e Instituto do Patrimônio Histórico e Artístico Nacional -IPHAN (evidência 4, p. 20) .
Verificou-se, portanto, que mesmo a principal atividade dos Nepoms, que é o patrulhamento, apresenta-se deficiente.
Cabe destacar a situação do Rio de Janeiro. O efetivo do Nepom do Rio se reforçou com a absorção do efetivo do Grupo de Pronta Intervenção (GPI) , criado à época dos grandes eventos (Copa do Mundo Fifa 2014 e Olimpíadas Rio 2016) . Apesar disso, o Nepom Rio não executa controle migratório e foi informado, na IV, que as atividades de patrulhamento marítimo estão prejudicadas.
Uma dificuldade adicional verificada nas IVs nos Nepoms é a ausência de pessoal específico para a execução de atividades administrativas, o que sobrecarrega os policiais e compromete a disponibilidade da força de trabalho para as atividades fins, com prejuízo, em especial, ao patrulhamento (evidência 4) .
Identificou-se que a atividade de migração é importante, por ser trabalho que intensifica a presença da polícia nos terminais e auxilia na obtenção de informações quanto à prática de delitos no ambiente portuário. Todavia, atualmente é realizada apenas pelo Nepom de Santos, com prejuízo das demais atribuições desse núcleo (evidência 4) .
III.1.2. Embarcações inadequadas para o patrulhamento marítimo
Os equipamentos disponíveis nos Nepoms vistoriados não são compatíveis e suficientes para que as atividades cometidas aos núcleos sejam plenamente executadas, o que representa forte indício de que essa seja uma situação generalizada.
O principal equipamento de que carecem os Nepoms, de acordo com os relatos das IVs (evidência 4) , são embarcações. A flotilha dos Nepoms é composta, basicamente, por embarcações apreendidas, e não tem, portanto, padronização. 
Ademais, especificidades locais impõem diferenças. Na IV ao Nepom do Rio de Janeiro, por exemplo, foi informada a necessidade de embarcações blindadas. No Rio Grande, por sua vez, carece de embarcação de grande dimensão, 71 pés, devido às condições difíceis do mar da região (evidência 4, p. 14) .
A IN-PF 2/1999 estabelece que os Nepoms deverão ser dotados de três lanchas: de serviço, de prontidão e de reserva. As embarcações são essenciais para que os Nepoms executem sua principal atividade, de acordo com o declarado, a patrulha marítima. 
Todavia, conforme quadro abaixo, com informações enviadas pela PF (evidência 2) , nem todos os Nepoms contam com três embarcações em condições de uso pleno:
Tabela 3: Quantitativo e tempo de uso das embarcações disponíveis para uso dos Nepoms.
	Portos
	Embarcações disponíveis para uso do Nepom

	Santos/SP
	2
lancha de patrulha costeira e 1 lancha de patrulha e interceptação) 
Todas com mais de 10 anos de uso

	Paranaguá/PR
	2
 (2 lanchas de patrulha e interceptação) 
Todas com mais de 10 anos de uso

	Rio Grande/RS
	3
 (1 lancha de patrulha costeira e 2 lanchas de patrulha e interceptação) 
Todas com mais de 10 anos de uso

	Suape/PE
	3
 (1 lancha de patrulha costeira e 2 lanchas de patrulha e interceptação) 
Todas com mais de 10 anos de uso

	Rio De Janeiro/RJ
	3
 (1 lancha de patrulha costeira e 2 lanchas de patrulha e interceptação) 
Todas com mais 10 anos de uso
Todas necessitando de reparos

	Salvador/BA
	2
 (1 lancha de patrulha costeira e 1 lancha de patrulha e interceptação) 
Todas com mais 10 anos de uso

	Itajaí/SC
	3
 (1 lancha de patrulha costeira e 2 lanchas de patrulha e interceptação) 
Todas com mais 10 anos de uso

	Vitória/ES
	3
 (1 lancha de patrulha costeira e 2 lanchas de patrulha e interceptação) 
Todas com mais de 10 anos de uso

Fonte: evidência 2.
Obs: Quadro elaborado pela equipe de auditoria.
O Nepom do Rio de Janeiro, na IV, informou que ficou um período sem realizar patrulhamento marítimo por falta de manutenção nas embarcações (evidência 4, p. 10) , que, conforme informado acima, precisam de reparos.
Registra-se, todavia, o curso de três processos licitatórios para aquisição de embarcações pela PF, PEI 17/2020, visando a aquisição de 2 lanchas blindadas, para abordagem e interceptação, homologado em 22/12/2020, PEI 20/2020, objetivando a compra de 45 lanchas de patrulha e interceptação, cuja sessão pública do pregão ocorreu em 2/12/2020, e PEI 40/2020, para aquisição de 23 lanchas de patrulha e interceptação, com sessão pública encerrada e vencedor declarado em 28/12/2020. 
Após a conclusão desses processos e a aquisição das embarcações, a situação dos Nepoms deve ser amenizada.
Nada obstante, as especificidades acima relatadas nas IVs apontam para a necessidade de adequações à realidade de cada Nepom, além de demandar atenção aos contratos de manutenção, ante o prazo que ainda será necessário para que as embarcações novas estejam disponíveis para utilização.
Pontua-se, ainda, depoimento colhido na IV ao Nepom de Vitória de que uma boa manutenção seria melhor que aquisições, pois deixaria a embarcação exatamente conforme a necessidade do núcleo.
Quanto aos contratos de manutenção, várias dificuldades foram relatadas, como anotou o Nepom de Santos, que ficou um ano sem contrato para içamento das embarcações, para manutenção. Durante esse período, os içamentos eram feitos em atendimento a contatos pessoais com o Iate Clube, que apoia o Nepom. A precariedade da situação põe em risco a continuidade das atividades de patrulhamento marítimo.
Por fim, foram apontados também problemas de estrutura física pelos Nepoms do Rio Grande, que carece de uma base própria, próxima à água, e do Rio de Janeiro, que está em negociação com a Infraero para que a empresa destine prédio de sua propriedade, por 20 ou 30 anos, para compensar os investimentos necessários no imóvel, a ser realizado pela PF. Caso permaneça na sede atual, será necessário que o Nepom do Rio construa um molhe de proteção para as embarcações.
Como causa da situação encontrada acima descrita, identificaram-se sede administrativa fora da área portuária, embarcações não apropriadas para o policiamento marítimo e efetivos policial e administrativo reduzidos.
Os efeitos e os riscos decorrentes da situação encontrada, por sua vez, são a inexecução das atividades de polícia marítima.
Além disso, como a IN-PF 2/1999 estabelece que os Nepoms executem diversas atividades que estão além da capacidade atual dos núcleos, há risco de algumas dessas atribuições não serem realizadas sequer por outro órgão, o que compromete a segurança portuária e do mar territorial brasileiro.
Conclui-se que os Nepoms dos portos fiscalizados não executam adequadamente as atividades de polícia marítima previstas na IN-PF 2/1999, por não possuírem efetivos necessários e embarcações apropriadas. Destaca-se que os núcleos de polícia marítima devem ser implementados e operacionalizados pela Direção-Geral da PF, mediante disponibilidade de recursos, conforme o art. 2º da referida IN.
III.1.3. Restrições para fiscalização de contêineres impostas pela Receita Federal aos Nepoms
O art. 144, § 1º, da Constituição Federal (CF/1988) define a organização e as competências da PF.
'Art. 144. A segurança pública, dever do Estado, direito e responsabilidade de todos, é exercida para a preservação da ordem pública e da incolumidade das pessoas e do patrimônio, através dos seguintes órgãos:
I - polícia federal;
 (...) 
§ 1º A polícia federal, instituída por lei como órgão permanente, estruturado em carreira, destina-se a:
II - prevenir e reprimir o tráfico ilícito de entorpecentes e drogas afins, o contrabando e o descaminho, sem prejuízo da ação fazendária e de outros órgãos públicos nas respectivas áreas de competência;' (negrito acrescido) 
Segundo relatado pelos representantes dos Nepoms nas IVs (evidência 4, pp. 1-25) , o principal ilícito de competência da PF cometido em portos, terminais e vias navegáveis do País é o tráfico internacional de cocaína e o principal modus operandi dos criminosos é a ocultação da droga em contêineres.
O procedimento de ocultação em contêineres é conhecido internacionalmente como rip-on/rip-off. Traduzindo livremente, é a abertura do contêiner no local de origem para colocação da droga e reabertura no destino final, para retirada.
Um dos obstáculos para a ação dos criminosos são os lacres de identificação e/ou inspeção. Todos os contêineres devem estar lacrados e se forem abertos por algum órgão de fiscalização brasileiro devem ser novamente selados com colocação do respectivo lacre de inspeção.
Há indícios que esse procedimento não é suficiente, por isso é comum que os contêineres sejam fiscalizados por meio de equipamentos de inspeção não invasiva.
Registra-se que ocorreu uma apreensão de droga no Porto de Suape/PE antes do embarque no navio de transporte durante as IVs. A apreensão só foi possível porque o contêiner foi submetido à nova fiscalização por meio de escâner.
Constata-se nas imagens abaixo que no primeiro escaneamento realizado quando a carga chegou ao porto não havia o conteúdo marcado com linhas vermelhas na segunda inspeção.
Figura 8: Imagem de tentativa de rip on/rip off captada em inspeção não invasiva.

Fonte: Cesportos/PE.
Não obstante competir constitucionalmente à PF reprimir e prevenir o tráfico ilícito de entorpecente, a UJ relatou que (evidência 2, p. 1) .
não tem informações sobre a quantidade de contêineres que circularam pelos portos auditados;
não possui equipamentos de inspeção não invasiva (escâneres) de contêineres; e 
depende de autorização da Receita Federal do Brasil (RFB) para acessar as imagens geradas pelos escâneres.
Em razão da resposta da PF, a equipe de auditoria colheu informações sobre a fiscalização invasiva e não invasiva de contêineres durante as inspeções virtuais das IPS e dos Nepoms.
Resumidamente, os representantes, nas IVs, relataram que a fiscalização não invasiva de contêineres é realizada com o uso de escâneres operados por empresas contratadas pelas IPs e as imagens são disponibilizadas, exclusivamente, à RFB (evidência 6) .
 A fiscalização invasiva (abertura e posterior colocação de lacre de inspeção) é realizada pela RFB na área alfandegada com acompanhamento de equipe de segurança da IP (evidência 6) .
Cabe à RFB definir quais contêineres serão fiscalizados e em que momento esses procedimentos serão realizados. A priori, a seleção de amostra é estabelecida por análise de risco realizada pelo órgão (evidência 6) .
Na IVs dos Nepoms, apenas o representante da unidade de Salvador/BA relatou que realiza inspeções invasivas em contêineres, mas a PF não disponibiliza lacre para registrar a abertura e preservar o contêiner fiscalizado, situação que representa risco jurídico para os policiais (evidência 4, p. 17) .
A inspeção de contêineres é de extrema relevância para prevenção ao tráfico internacional de drogas. A empresa BTP, IP inspecionada pela equipe de auditoria no Porto de Santos/SP, apresentou estatísticas sobre apreensões de cocaína ocorridas entre os anos de 2014 e 2021.
Os dados apontam que o escâner é a principal ferramenta de prevenção ao tráfico de entorpecentes nesta IP.
Figura 9: Estatísticas de apreensões de cocaína na BTP Santos.

Fonte: BTP - Porto de Santos/SP.
O EMCDDA afirmou no Relatório "Mercado Europeu das Drogas" de 2019 que o uso de contêineres para transporte de grandes quantidades de cocaína é comum. Relatou ainda que foram registradas grandes apreensões nos Portos de Antuérpia na Bélgica e Algeciras na Espanha, geralmente em cargas provenientes de portos colombianos e brasileiros (página 126, do relatório) .
Informou que a cocaína é traficada para a Europa a partir dos países produtores da América do Sul por via aérea e marítima, usando uma gama de métodos e rotas, mas as maiores quantidades de cocaína são contrabandeadas para a Europa escondidas em navios de carga, especialmente em contêineres (página 130 do relatório) . Registra-se que as informações foram obtidas em https://www.emcdda.europa.eu/system/files/publications/12078/20192630_TD0319332ENN_PDF.pdf. 
As informações sobre apreensão de cocaína proveniente de portos brasileiros no Porto da Antuérpia na Bélgica entre janeiro de 2019 e março de 2020 confirmam o relato do EMCDDA e são indícios de que as restrições para fiscalização de contêineres impostas pela RFB aos Nepoms fragilizam o sistema de prevenção e repressão a atos ilícitos mantido pela Conportos.
Figura 10: Estatísticas de apreensões de cocaína no Porto da Antuérpia na Bélgica.

Fonte: https://www.emcdda.europa.eu/system/files/publications/13097/EU-Drug-Markets_Covid19-impact_final.pdf 
Verifica-se que foram apreendidas mais de 14 toneladas de cocaína provenientes de portos brasileiros e o País é o segundo maior exportador da droga para o porto belga, que é a principal porta de entrada da droga na Europa. 
Segundo a entidade europeia, houve redução de 6,85% no volume de cocaína oriunda de portos brasileiros no período, e que a diminuição pode estar associada às restrições ao comércio mundial impostas pela pandemia de Covid-19.
Conclui-se que a exclusividade da RFB na fiscalização de contêineres, além de restringir a competência constitucional da PF, fragiliza o sistema de prevenção e repressão a atos ilícitos mantido pela Conportos.
Em razão do exposto, propõe-se determinar à PF que elabore plano de ação para reestruturar os Nepoms definindo, entre outros, efetivo, embarcações e atividades de polícia marítima e buscando, em conjunto com a Conportos e demais órgãos da segurança pública portuária, soluções para eventuais lacunas de atuação na fiscalização de contêineres.
I.7. Descumprimento de normas da Conportos fragiliza segurança de instalações portuárias
As respostas da Conportos obtidas nas planilhas (evidência 5) com informações sobre os sistemas de segurança das instalações portuárias foram resumidas no texto e nas tabelas que dão suporte aos achados tratados neste capítulo.
III.2.1. Instalações portuárias sem estudo de risco e/ou plano de segurança
O art. 3º do Decreto 9.861/2019, definiu, entre outras competências, que a Conportos deve dispor, em âmbito nacional, sobre procedimentos de segurança pública nos portos, terminais e vias navegáveis (inciso I) e zelar pelo cumprimento da legislação nacional, dos tratados, das convenções, dos códigos internacionais e das respectivas emendas das quais o País seja signatário que disponham sobre segurança e proteção nos portos, terminais e vias navegáveis (inciso II) .
A Organização Marítima Internacional (IMO, da sigla em inglês) editou o Código Internacional para Proteção de Navios e Instalações Portuárias (ISPS, da sigla em inglês) que estabeleceu medidas de segurança para portos, terminais e vias navegáveis. O ISPS foi aprovado pelo Congresso Nacional por meio do Decreto Legislativo 645/2009 e promulgado pelo Decreto 9.988/2019.
A Resolução 53/2020 dispõe acerca da consolidação e atualização das normas de segurança editadas pela Conportos, conforme princípios do ISPS. A norma da Conportos menciona dois documentos de maior interesse para segurança:
Estudo de Avaliação de Riscos (EAR) - valora os ativos, as ameaças, as vulnerabilidades e as consequências a fim de identificar os riscos em segurança orgânica, considerando integralmente a área outorgada como instalação portuária, assim como os ativos de interesse localizados fora dessa área, mas que devam ser considerados como importantes para proteção (art. 58) ; e
b) Plano de Segurança Portuária (PSP) - documenta a forma de aplicação das medidas propostas para proteger IPs e embarcações, pessoas, cargas, unidades de transporte de cargas e provisões da embarcação atracada ou fundeada em área de responsabilidade da instalação portuária, dos riscos de um incidente de proteção assinalados no EAR (art. 67) .
Nesse sentido, o EAR delimita os riscos de segurança e o PSP define as medidas de mitigação desses riscos.
Destaca-se que o art. 64, parágrafo único, da mesma norma, estabelece que o EAR deve ser revisado a cada três anos, contados a partir da homologação da Conportos.
A Conportos informou que os portos fiscalizados têm 145 IPs que devem elaborar e implementar EAR e PSP (evidência 5, pp. 2 e 3) .
A equipe de auditoria constatou que 3 IPs não têm EAR e 8 não têm PSP. Ademais, segundo cálculos da equipe técnica, 48,96% das IPs estão com EAR desatualizado (evidência 5, pp. 2 e 3) .
Tabela 4: Estudos de avaliação de riscos revisados ou atualizados entre 2016 e setembro de 2020.
	IPs que precisam elaborar PSP e EAR
	145

	IPs com EAR revisado ou atualizado
	74

	IPs sem EAR revisado ou atualizado (%) 
	48,96%

Fonte: evidência 5.
Obs: Quadro elaborado pela equipe de auditoria.
III.2.2. Instalações portuárias sem supervisor de segurança portuária designado
O art. 11 da Resolução-Conportos 53/2020 exige que alguns tipos de IPs designem, no mínimo, um SSP. Esses profissionais são responsáveis por, entre outras atividades, assegurar a implementação do EAR e do PSP e coordenar as equipes de segurança das IPs (art. 14) .
A Conportos informou que os portos fiscalizados têm 145 IPs que precisam designar SSP (evidência 5, p. 1) .
A equipe de auditoria constatou que uma IP no Porto de Suape/PE não tem SSP designado (evidência 5, p. 1) .
III.2.3. Instalações portuárias sem recursos de prevenção a acessos não autorizados e sistema de captação e armazenamento de imagens
O art. 77 da Resolução-Conportos 53/2020 determina que as Cesportos realizem auditorias programadas pela Conportos para examinar se as atividades de segurança das IPs e os respectivos resultados cumprem as providências dispostas no EAR e no PSP vigentes.
Entre os itens de segurança que precisam constar do PSP e são analisados pelas Cesportos nas auditorias, segundo o roteiro de auditorias definido pela Conportos (Anexo E da Resolução-Conportos 53/2020) , incluem-se o 4.1 - recursos de prevenção a acessos não autorizados às IPs (muros, cercas, ofendículos, barreiras, etc.) , e os 4.7, 4.9 e 4.10 - sistema de circuito fechado de televisão (CFTV) com armazenamento de imagens de interesse à proteção da instalação por um período mínimo de 90 dias e com qualidade de vídeo adequada para eventual apuração de incidente de proteção, permitindo a identificação de pessoas, veículos e outros meios envolvidos, inclusive à noite.
A equipe de auditoria calculou que 36,55% das IPs não têm recursos de prevenção a acessos não autorizados e sistema de CFTV aptos a captar e armazenar adequadamente imagens de interesse para segurança (evidência 5, p. 4) .
Tabela 5: Instalações portuárias sem recursos de prevenção a acessos não autorizados e sistema de CFTV aptos a captar e armazenar adequadamente imagens de interesse para segurança
	IPs que precisam elaborar PSP
	145

	IPs com recursos de prevenção a acessos não autorizados e sistema de CFTV aptos a captar e armazenar adequadamente imagens de interesse para segurança
	92

	IPs sem recursos de prevenção a acessos não autorizados e sistema de CFTV aptos a captar e armazenar adequadamente imagens de interesse para segurança (%) 
	36,55%

Fonte: evidência 5.
Obs: Quadro elaborado pela equipe de auditoria.
Cabe destacar que a Conportos, na condição de órgão colegiado deliberativo, não tem competência para sancionar às IPs e deve informar à Antaq sobre as inconformidades verificadas pela equipe de auditoria para fins de aplicação de penalidades, conforme previsto no art. 3º, inciso X, do Decreto 9.861/2019.
Conclui-se que a ausência dos recursos, equipamentos e sistemas mencionados configura irregularidade grave e impacta negativamente a segurança das IPs. Além disso é factível que as irregularidades constatadas estejam ocorrendo em outros portos e terminais, uma vez que os portos fiscalizados são os maiores e, provavelmente, os mais bem estruturados do País.
Diante das irregularidades apontadas no item III.2, propõe-se determinar à Conportos que: 
a) estabeleça cronograma para que todos portos e terminais do País cumpram as exigências de segurança previstas na Resolução-Conportos 53/2020 e para que as Cesportos verifiquem o atendimento aos termos estabelecidos; e
b) institua grupo de trabalho com o objetivo de apresentar soluções no âmbito das competências dos órgãos e entidades integrantes da Conportos para aumentar a efetividade quanto ao cumprimento da Resolução-Conportos 53/2020.
I.8. Omissões na atuação da Conportos enfraquecem sistema de prevenção e repressão a atos ilícitos nos portos, terminais e vias navegáveis
As respostas obtidas nas planilhas com informações sobre as atuações da Conportos e das Cesportos (evidência 5) foram resumidas no texto e nas tabelas que dão suporte aos achados tratados neste capítulo.
III.3.1. Conportos não mantém registros de segurança atualizados na Organização Marítima Internacional
O art. 2° do Decreto 9.861/2019 define que a Conportos é órgão colegiado deliberativo, de caráter permanente, vinculado ao Ministério da Justiça e Segurança Pública (MJSP) , que tem por finalidade manter sistema de prevenção e repressão a atos ilícitos nos portos, terminais e vias navegáveis.
O art. 6º do mesmo decreto, estabelece que as Secretaria-Executiva da Conportos será exercida pela PF. Logo, em tese, a PF seria o órgão responsável por implementar as deliberações da comissão nacional. 
No entanto a Conportos atraiu para si, nos arts. 15 e 73, § 2º, da Resolução 53/2020, o dever de manter os registros de SSPs e de PSPs no sítio eletrônico do Sistema Integrado Global de Informações de Transportes Marítimo (Gisis, da sigla em inglês) mantido pelo IMO.
O Gisis armazena e divulga os registros de SSPs e PSPs de IPs no módulo de segurança marítima https://gisis.imo.org/Public/ISPS/Default.aspx.
A equipe de auditoria calculou que 85,41% dos SSPs (evidência 5, p. 1) e 83,21% dos PSPs (evidência 5, p. 3) estão com registros desatualizados no Gisis/IMO.
Tabela 6: Registros de supervisores e planos de segurança portuária no Gisis.
	SSPs designados
	144

	SSPs com registros atualizados no Gisis/IMO
	21

	SSPs com registros desatualizados no Gisis/IMO (%) 
	85,41%

	PSPs elaborados
	137

	PSPs com registros atualizados no Gisis/IMO
	23

	PSPs com registros desatualizados no Gisis/IMO (%) 
	83,21%

Fonte: evidência 5.
Obs. Quadro elaborado pela equipe de auditoria
A Conportos sequer tem informações sobre registros no Gisis/IMO de SSPs vinculados aos Portos de Santos/SP, Paranaguá/PR e Suape/PE e de PSPs ligados aos Portos do Rio de Janeiro/RJ e Itajaí/SC (evidência 5, pp. 1 e 3) .
Conclui-se que a Conportos não mantém atualizados no Gisis/IMO os registros da maioria do SSPs e PSPs associados aos portos fiscalizados. Outrossim é possível que as irregularidades constatadas estejam acontecendo em outros portos e terminais, posto o relatado no item 92 desta instrução. 
Assim sendo, propõe-se determinar à Conportos que atualize os registros de SSPs e PSPs de todos os portos e terminais do País no Gisis/IMO.
III.3.2. Cesportos/ES não encaminha informações sobre suas fiscalizações à Conportos
O art. 3º do Decreto 9.861/2019, estabelece que compete à Conportos:
i) zelar pelo cumprimento da legislação nacional, dos tratados, das convenções, dos códigos internacionais e das respectivas emendas das quais o País seja signatário que disponham sobre segurança e proteção nos portos, terminais e vias navegáveis (inciso II) ;
ii) avaliar periodicamente a segurança pública dos portos, terminais e vias navegáveis (inciso III) ; e
iii) orientar as Cesportos, no que for cabível (inciso IX) .
O art. 11, inciso VI, do mesmo decreto, determina que as Cesportos avaliem anualmente, no mês de novembro, a segurança pública nos portos, terminais e vias navegáveis de sua circunscrição para identificar eventuais necessidades e submeta o relatório à Conportos.
Entretanto a Cesportos/ES não informou à Conportos quantas IPS fiscalizou entre os anos de 2016 e 2020 (evidência 5, p. 4) .
Conclui-se que omissão da Conportos em zelar que a Cesportos/ES cumpra o previsto no Decreto 9.863/2019 dificulta a avaliação periódica da segurança portuária do País.
Por conseguinte, propõe-se dar ciência à Conportos por não requerer que a Cesportos/ES encaminhe os relatórios de avaliação anual da segurança pública nos portos, terminais e vias navegáveis, o que infringe o art. 3º, inciso II, do Decreto 9.861/2019.
III.4. Lacunas nas resoluções da Conportos reduzem a efetividade do sistema de prevenção e repressão a atos ilícitos nos portos, terminais e vias navegáveis
As respostas da PF e da Conportos obtidas nas planilhas consignadas às evidências 2 e 5, respectivamente, e as coletadas nas inspeções virtuais dos Nepoms (evidência 4) e das instalações portuárias (evidência 6) foram resumidas no texto e nas tabelas que dão suporte aos achados tratados neste capítulo.
III.4.1. Revogação pela Conportos do Plano Nacional de Segurança Pública Portuária
O Plano Nacional de Segurança Pública Portuária (PNSPP) publicado pela Conportos em 2002, revogado pela Resolução 53/2020, estabelecia compromissos que dependiam de ações integradas dos órgãos e entidades que atuam na segurança pública portuária.
A revogação do plano que fomentava a colaboração mútua e considerava as respectivas competências constitucionais e legais dos órgãos e entidades que compõe o sistema de prevenção e repressão a atos ilícitos mantido pela Conportos é oportunidade para sua atualização, definição de papéis e responsabilidades conjuntas e integradas, e compromisso com resultados em prol da segurança portuária brasileira.
Somente com a participação conjunta e integrada de todos que atuam na segurança pública portuária, o sistema mantido pela Conportos será efetivo e desenvolverá ações mais eficazes.
A equipe de auditoria entende que a publicação de um novo PNSPP com objetivos, ações, metas, prazos e indicadores que permitam avaliar a execução do plano e o desempenho dos órgãos e entidades participantes é fundamental para aperfeiçoar o sistema de prevenção e repressão a atos ilícitos mantido pela Conportos.
Conclui-se que a revogação do PNSPP reduziu a organização, a integração e a efetividade do sistema de prevenção e repressão a atos ilícitos nos portos, terminais e vias navegáveis.
Por isso, propõe-se recomendar à Conportos que publique plano de ação para segurança pública portuária que deve conter, no mínimo, ações a serem tomadas, responsáveis pelas ações, prazos para implementação, metas e indicadores para avaliação.
III.5. Boas práticas
III.5.1. Procedimentos e equipamentos que reforçam o sistema de segurança portuária
A equipe de auditoria registrou boas práticas de segurança durante as IVs, algumas com baixo custo de implementação (evidência 6) .
Dentre as boas práticas verificadas destaca-se:
a) controle estatístico de apreensões de drogas;
b) restrição a utilização de celulares no interior das instalações portuárias;
c) rondas das equipes de segurança mapeadas e cronometradas;
d) sistemas de CFTV com câmeras com tecnologia speed dome;
e) software que analisa as imagens e gera alertas para os operadores do sistema de CFTV;
f) detectores de movimento no perímetro de segurança (muros e cercas) ;
g) sistemas de sonar para captar movimentação de mergulhadores na área molhada; e
h) sistemas de CFTV com câmeras com tecnologia de infravermelho (visão noturna) .
Segundo relatado pelos representantes das IPs, a tecnologia speed dome captura de imagens em grandes distâncias com excelente definição e num ângulo de 360 graus. Essa capacidade combinada com tecnologia de infravermelho e software que emite alertas em pop-up para os operadores do CFTV, reduz drasticamente a possibilidade de erro humano (evidência 6) .
III.5.2. Vinculação pelas Cesportos de informações de interesse para segurança pública portuária
O art. 11, inciso XVI, do Decreto 9.861/2019, estabelece que compete às Cesportos, entre outras atribuições, utilizar o Sistema Eletrônico de Informações (SEI) do Ministério da Justiça e Segurança Pública (MJSP) e as demais plataformas disponibilizadas pela Conportos para sistematização dos dados de interesse da segurança pública nos portos, terminais e vias navegáveis.
O art. 119 da Resolução-Conportos 53/2020 determina que todos os incidentes de proteção, que interfiram diretamente nas operações portuárias ou ponham em risco a estrutura da instalação, a embarcação ou a integridade das pessoas, deverão ser informados por meio de Registros de Ocorrência de Incidentes de Proteção (Roip) .
O Anexo I da referida resolução definiu modelo para os Roips que inclui informações importantes para eventual investigação relacionada a ilícitos penais de competência da PF ocorridos em portos, terminais e vias navegáveis.
As Cesportos PR, PE, RJ, BA e SC relacionam os Roips nos portos e terminais das suas circunscrições aos ilícitos de competência da PF (evidência 5, p. 5) .
Conclui-se que a vinculação dos Roips aos ilícitos de competência da PF fortalece o sistema de prevenção e repressão a atos ilícitos mantido pela Conportos.
Assim sendo, propõe-se recomendar à Conportos que oriente as Cesportos que enviem os Roips às autoridades policiais competentes.
III.5.3. Atividades de polícia marítima executadas com apoio de sistema de controle de tráfego marítimo
O representante do Nepom/ES relatou que as equipes executam atividades de polícia marítima com apoio dos operadores do sistema de controle de tráfego marítimo (VTMIS, da sigla em inglês) implementado pela autoridade portuária do Porto de Vitória (evidência 4, p. 25) .
Os principais recursos do VTMIS citados na IV foram: captura de imagens em longas distâncias com alta resolução e sob quaisquer condições de luminosidade, sistema de sonares e radares que registram e orientam a movimentação de embarcações nas vias navegáveis de todo litoral capixaba (evidência 4, p. 25) .
As equipes do Nepom/ES recorrem ao VTMIS principalmente para vigilância de embarcações suspeitas, orientação de navegação e abordagens durante as atividades de patrulhamento marítimo.
Figura 11: Imagem de embarcações gerada em 3D pelo VTMIS do Porto de Vitória/ES.

Fonte: http://codesa.gov.br/site/site.php?p=noticia&id=4023 
A Conportos informou que o VTMIS é uma das soluções tecnológicas para a execução do gerenciamento e controle do tráfego de embarcações, mas que há outras opções válidas como o Vessel Trafic System (VTS) ou até mesmo o Local Port System (LPS) , considerando as características dos complexos portuários.
Conclui-se que a implementação de soluções tecnológicas para auxílio eletrônico e monitoramento ativo do tráfego aquaviário fortalece o sistema de prevenção e repressão a atos ilícitos mantido pela Conportos.
Assim, propõe-se recomendar à Conportos que fomente a implementação de soluções tecnológicas para auxílio eletrônico e monitoramento ativo do tráfego aquaviário, com a finalidade de apoiar as atividades de polícia marítima, ampliar a segurança da vida humana no mar e da navegação e proteger o meio ambiente.
Análise dos comentários dos gestores 
Comentários gestores da PF (evidência 2, pp. 6-7) 
Resumidamente, a PF relata que os processos de aquisição de lanchas permitirão a retomada de sua capacidade operacional de atuação. Além disso, registra uma série de propostas relacionadas à matéria, como segue (evidência 2, p. 6) :
a) Rediscussão e modernização da regulamentação do exercício da polícia marítima (Portaria 8.858-DG/PF, de 2 de outubro de 2018, publicada no Boletim de Serviço 191, de 3 de outubro de 2018) ;
b) Projeto Porto Federal, cuja iniciativa e consolidação conta com envolvimento direto da Conportos, bem como da Coordenação-Geral de Polícia de Repressão a Drogas, Armas e Facções Criminosas;
c) Força-Tarefa nos Portos Organizados (reforço do patrulhamento das áreas dos portos organizados) ; e
d) Normatização e realização de Exercícios Simulados de Apoderamento Ilícito de Navios (Esain) .
Por fim, a PF afirma que a construção das soluções que deverão ser implementadas a partir da decisão a ser prolatada pelo TCU contará com a participação da Diretoria de Administração e Logística Policial (DLOG/PF) e da Diretoria de Gestão de Pessoal (DGP/PF) , com o intuito de que seja elaborado planejamento para estruturar com efetivo necessário e fornecer embarcações apropriadas, a fim de que os Nepoms executem adequadamente as atividades de polícia marítima, ou, alternativamente, apontar as providências a serem adotadas, com o devido cronograma para a sua implementação (evidência 2, pp. 6-7) .
Cabe esclarecer que a equipe de auditoria considerou as informações apresentadas pela PF na elaboração da versão final deste relatório, inclusive das propostas de encaminhamento. 
Ademais verifica-se na ciência à ata da reunião de encerramento (anexo único desta instrução) que a PF tomou conhecimento das propostas de determinação e recomendação apresentadas neste relatório e com elas manifestou aquiescência.
Comentários gestores da Conportos (evidência 5, pp. 6-9) 
Sinteticamente, a Conportos informou que seria pertinente constituir grupo de trabalho com o objetivo de apresentar soluções para aumentar maior efetividade quanto ao cumprimento da Resolução- Conportos 53/2020, dada a ausência de competências sancionatórias e a necessária intervenção da Antaq para a aplicação de penalidades às IPs recalcitrantes (evidência 5, pp. 6-7) .
A UJ ressalvou os cálculos da defasagem de atualização de SSPs e PSPs no Gisis e de IPs com recursos de prevenção a acessos não autorizados e sistema de CFTV aptos a captar e armazenar adequadamente imagens de interesse para segurança, pois a ausência de informações que seriam prestadas pelas Cesportos foi tomada como indicativo de não conformidade em sua totalidade, quando, na verdade, apenas confirmou a pouca maturidade e familiaridade de acesso ao sítio eletrônico pelos colegiados estaduais, já que a Resolução-Conportos 53/2020 é recente (evidência 5, pp. 7-9) .
Sugeriu também que a unidade técnica desvinculasse as demais propostas de recomendação referente à edição de plano de ação para segurança pública portuária e que considerasse a quantidade total de 145 IPs, de 142 com EARs e 137 com PSPs e que os apontamentos relacionados às fiscalizações de contêineres fossem tratados no âmbito da PF (evidência 5, p. 7-9) .
Por fim, relatou que todos EARs e PSPs foram elaborados por OSs credenciadas pela Conportos (evidência 5, p. 9) .
Compete explanar que a equipe de auditoria considerou as informações apresentadas pela Conportos na elaboração da versão final deste relatório. 
Outrossim constata-se na ciência à ata da reunião de encerramento (anexo único desta instrução) que a Conportos tomou conhecimento das propostas de determinações e recomendações apresentadas neste relatório e com elas manifestou aquiescência.
Conclusão
A função de polícia marítima exercida pela PF está regulamentada pela IN-PF 2/1999. Entretanto entende-se que a norma está defasada e eventual alteração deve considerar a capacidade operacional dos Nepoms, a possibilidade de suprir as deficiências de recursos materiais e humanos, e a restrição orçamentária da PF - capítulo III.1, assim como o papel dos demais órgãos atuantes no setor.
Os Nepoms inspecionados não estão organizados como previsto e não executam ou executam apenas parcialmente as atividades de polícia marítima. Essas inconformidades estão relacionadas, principalmente, a deficiências de recursos humanos (efetivos policial e administrativo) e materiais (embarcações) - capítulo III.1.
As instalações portuárias não atendem adequadamente os procedimentos de segurança definidos pela Conportos. Quando há aderência, é apenas parcial. As inconformidades são relacionadas a: i) ausência de EAR, PSP e SSP; ii) EAR e PSP desatualizados e/ou elaborados por empresas não credenciadas pela Conportos; iii) ausência de recursos de prevenção a acessos não autorizados e sistemas de captação e armazenamento de imagens; iv) e registros de PSP e SSP desatualizados no Gisis/IMO - capítulo III.2.
O sistema de segurança mantido pela Conportos não integra as ações dos órgãos e entidades que atuam na segurança pública portuária. Ademais, a atuação da PF na prevenção ao tráfico ilícito sofre restrições em razão da atuação da RFB.
A equipe de auditoria também identificou boas práticas, tais como realização de procedimentos e instalação de equipamentos de segurança pelas IPs inspecionadas, vinculação de informações dos Roips dos portos fiscalizados aos ilícitos de competência da PF pelas Cesportos e utilização de VTMS no apoio a atividades de polícia marítima executadas pelo Nepom/ES.
Os achados e as boas práticas constatados pela equipe de auditoria originaram as propostas de encaminhamento relatados a seguir.
Proposta de encaminhamento
Ante o exposto, submeto os autos à consideração superior, propondo: 
a) determinar à Polícia Federal, com fundamento no art. 250, inc. II, do Regimento Interno do TCU, que, no prazo de 180 dias, elabore plano de ação que deve conter, no mínimo, ações a serem tomadas, responsáveis pelas ações e prazos para implementação, com a finalidade de reestruturar os Núcleos Especiais de Polícia Marítima (Nepoms) definindo, entre outros, efetivo, embarcações e atividades de polícia marítima e buscando, em conjunto com a Comissão Nacional de Segurança Pública nos Portos, Terminais e Vias Navegáveis (Conportos) e demais órgãos da segurança pública portuária, soluções para eventuais lacunas de atuação na fiscalização de contêineres, consoante o disposto no art. 144, § 1º, incs. II e III, da Constituição Federal de 1988 e os arts. 7º, 9º e 51 da Instrução Normativa - Polícia Federal 2/1999;
b) determinar à Comissão Nacional de Segurança Pública nos Portos, Terminais e Vias Navegáveis (Conportos) , com fundamento no art. 250, inc. II, do Regimento Interno do TCU, que: 
b.1) no prazo de 360 dias:
b.1.1) estabeleça cronograma para que todos portos e terminais do País cumpram as exigências de segurança previstas na Resolução-Conportos 53/2020 e para que as Comissões Estaduais de Segurança Pública nos Portos, Terminais e Vias Navegáveis (Cesportos) verifiquem o atendimento aos termos estabelecidos, consoante o disposto no art. 3º, inc. II, do Decreto 9.861/2019;
b.2) no prazo de 180 dias:
b.2.1) institua grupo de trabalho com o objetivo de apresentar soluções no âmbito das competências dos órgãos e entidades integrantes da Conportos para aumentar a efetividade quanto ao cumprimento da Resolução-Conportos 53/2020, consoante o disposto nos arts. 3º, inc. II, e 8º do Decreto 9.861/2019;
b.2.2) atualize os registros de supervisores de segurança portuária (SSP) e planos de segurança portuária (PSP) de todos os portos e terminais do País no Sistema Integrado Global de Informações de Transportes Marítimo (Gisis, da sigla em inglês) mantido pela Organização Marítima Internacional, consoante o disposto no art. 3º, inc. II, do Decreto 9.861/2019 e nos arts. 15 e 73, § 2º, da Resolução - Conportos 53/2020;
c) recomendar à Comissão Nacional de Segurança Pública nos Portos, Terminais e Vias Navegáveis (Conportos) , com fundamento no artigo 250, inc. III, do Regimento Interno do TCU, que:
c.1) elabore plano de ação para segurança pública portuária que deve conter, no mínimo, ações a serem tomadas, responsáveis pelas ações, prazos para implementação, metas e indicadores para avaliação;
c.2) oriente as Comissões Estaduais de Segurança Pública nos Portos, Terminais e Vias Navegáveis (Cesportos) que enviem os Registros de Ocorrência de Incidente (Roips) às autoridades policiais competentes;
c.3) fomente a implementação de soluções tecnológicas para auxílio eletrônico e monitoramento ativo do tráfego aquaviário, tais como, Vessel Traffic Management Information System (VTMIS) , Vessel Trafic System (VTS) e Local Port System (LPS) , com a finalidade de apoiar as atividades de polícia marítima, ampliar a segurança da vida humana no mar e da navegação e proteger o meio ambiente; e
d) dar ciência, com base no art. 9º, inc. I, da Resolução-TCU 315/2020, à Comissão Nacional de Segurança Pública nos Portos, Terminais e Vias Navegáveis (Conportos) por não requerer que a Comissão Estadual de Segurança Pública nos Portos, Terminais e Vias Navegáveis do Espírito Santo (Cesportos/ES) encaminhe os relatórios de avaliação anual da segurança pública nos portos, terminais e vias navegáveis, o que infringe o art. 3º, inciso II do Decreto 9.861/2019."
	É o relatório.

não há

Não atuou

AUDITORIA. SEGURANÇA PÚBLICA NOS PORTOS, TERMINAIS E VIAS NAVEGÁVEIS. ATUAÇÃO DA POLÍCIA FEDERAL E DA COMISSÃO NACIONAL DE SEGURANÇA PÚBLICA NOS PORTOS, TERMINAIS E VIAS NAVEGÁVEIS. FRAGILIDADES. DETERMINAÇÕES E RECOMENDAÇÕES. CIÊNCIA.

RELATÓRIO DE AUDITORIA (RA)

Trago à apreciação deste Plenário auditoria realizada pela SecexDefesa, em cumprimento à determinação da Ministra Ana Arraes, na Polícia Federal e na Comissão Nacional de Segurança Pública nos Portos, Terminais e Vias Navegáveis (Conportos) , no período compreendido entre 23/11/2020 e 05/03/2021, tendo por objeto as ações adotadas para prevenir e reprimir ilícitos praticados em portos, terminais e vias navegáveis.
2.	Este trabalho se insere no contexto dos esforços empregados para reduzir a criminalidade e melhorar a segurança pública do país. Constata-se que, nos últimos anos, o tráfico de armas e drogas aumentou a participação dos portos na logística de distribuição de seus produtos, em face do recrudescimento da fiscalização dos aeroportos e rodovias.
3.	Naturalmente, em um país continental como o Brasil, com um litoral de mais de 7.000 Km de extensão, a segurança portuária deve ser um assunto prioritário no combate à criminalidade.
4.	Consoante previsto na Constituição Federal, compete à Polícia Federal (PF) exercer as funções de polícia marítima, aeroportuária e de fronteiras. Em relação aos portos, terminais e vias navegáveis, a PF realiza esse papel por meio dos Nepoms, que são os Núcleos Especiais de Polícia Marítima.
5.	Foi objeto desta auditoria apurar se a função de polícia marítima exercida pela PF está devidamente regulamentada. E se os Nepoms estão organizados e funcionando nos portos auditados.
6.	O trabalho examinou, também, se as Instalações Portuárias (IPs) atendem às normas de segurança estabelecidas pela Comissão Nacional de Segurança Pública nos Portos, Terminais e Vias Navegáveis (Conportos) , que é um órgão colegiado deliberativo, de caráter permanente, vinculado ao Ministério da Justiça e Segurança Pública. A Conportos tem a finalidade de manter sistema de prevenção e repressão a atos ilícitos nos portos, terminais e vias navegáveis.
7.	E, por fim, se o trabalho dos Nepoms e o sistema de segurança mantido pela Conportos são efetivos na prevenção e repressão à ocorrência de atos ilícitos nos portos, terminais e vias navegáveis.
8.	Foram fiscalizados os Portos de Santos/SP, Paranaguá/PR, Rio Grande/RS, Suape/PE, Rio de Janeiro/RJ, Salvador/BA, Itajaí/SC e Vitória/ES, por meio de inspeções virtuais nessas instalações e nos Nepoms responsáveis pelo policiamento desses portos.
9.	Em relação aos Nepoms, os principais achados de auditoria foram a insuficiência de efetivo para executar as atividades de polícia marítima, a inadequação das embarcações disponíveis para o patrulhamento marítimo e a restrição de acesso aos contêineres imposta pela Receita Federal.
10.	Foram verificados descumprimentos, pelas instalações portuárias, de normas de segurança da Conportos relacionadas à ausência de estudo de risco e/ou plano de segurança, à falta de designação de supervisor de segurança e à inexistência de prevenção a acessos de pessoas não autorizadas e de sistemas de captação e armazenamento de imagens.
11.	Identificou-se, ademais, que a Conportos não mantém registros de segurança na Organização Marítima Internacional e que se omite na cobrança de informações acerca das fiscalizações realizadas pelas Comissões Estaduais de Segurança Pública nos Portos, Terminais e Vias Navegáveis (Cesportos) .
12.	Após a submissão dos achados aos gestores da PF e da Conportos, a equipe informa que levou em conta seus comentários na proposta de encaminhamento e registrou, sinteticamente, as seguintes conclusões: a regulamentação da atuação da PF na função de polícia marítima está defasada e necessita de atualização; os Nepoms, por falta de estrutura, executam apenas parcialmente as atividades de polícia marítima; e as instalações portuárias não cumprem integralmente as normas de segurança da Conportos.
	Ante o exposto, anuindo integralmente às propostas da equipe de auditoria, submeto a minuta de acórdão anexa ao descortino dos meus Pares.
TCU, Sala das Sessões, em 16 de junho de 2021.
JORGE OLIVEIRA 
Relator